【裁判字號】    89,簡上,195
【裁判日期】    890915
【裁判案由】    給付票款
【裁判全文】
臺灣高雄地方法院民事判決  八十九年度簡上字第一九五號
    上  訴  人  乙○○
    被  上訴人  甲○○
右當事人間請求給付票款事件，上訴人對於中華民國八十九年四月二十日本院鳳山簡
易庭八十九年度鳳簡字第三五號第一審判決提起上訴，本院判決如左：
    主  文
上訴駁回。
第二審訴訟費用由上訴人負擔。
    事  實
甲、上訴人方面：
一、聲明：（一）原判決廢棄。（二）駁回被上訴人在第一審之訴。
二、陳述：除與原審判決書所載者相同茲予引用外，補稱：上訴人與被上訴人所經營
    之泉滿食品股份有限公司（下稱泉滿公司）來往多年，先前上訴人向泉滿公司購
    買泉水等貨物均係月結開票，意即先提貨，待月底結算時再開票，惟有時上訴人
    會應泉滿公司之要求先開票給該公司週轉現金之用，故某些票雖已開出但貨尚未
    提領，至月底結算時，若上訴人開票之金額較提領貨物為多，則泉滿公司會讓上
    訴人再提貨。八十八年四月間，上訴人與泉滿公司簽訂經銷合約，採用預先開票
    之方式，意即上訴人先預開十一張支票，金額共計新台幣（下同）二百十一萬，
    交付予泉滿公司，之後再逐月提貨，該合約自八十八年五月一日開始實施，惟上
    訴人先前開給泉滿公司之票，尚有未載完的貨，故自八十八年五月開始所提領之
    貨物，均係載先前開票之部分，而因該經銷合約所簽發之十一紙支票，上訴人迄
    今皆未載到任何貨物，結果泉滿公司在八十八年六月份即倒閉，泉滿公司自應將
    上開十一紙支票返還予上訴人，惟泉滿公司迄今僅返還部分支票，系爭支票即係
    該十一紙支票中之一張，泉滿公司不將系爭支票返還上訴人，反訴請給付票款，
    顯於法不合，原審為上訴人敗訴之判決，自有未洽。至於泉滿公司倒閉後所召開
    之債權人會議，上訴人雖有參加，但均未簽名，會議結論記載上訴人所經營之昇
    布企業尚結欠貨款二十幾萬，上訴人亦不承認。
三、證據：提出支票影本十一紙，並聲請傳訊證人盧同廣。
乙、被上訴人方面：
一、聲明：求為判決駁回上訴，第二審訴訟費用由上訴人負擔。
二、陳述：除與原審判決書所載者相同茲予引用外，補稱：被上訴人為泉滿公司之董
    事長，上訴人與泉滿公司往來多年，先前均係月結開票，意即由上訴人先提領貨
    物，到月底再由上訴人開票交給泉滿公司，通常皆係開二個月的支票，而泉滿公
    司需要週轉現金時，均將支票交付給被上訴人行使週轉。上訴人與泉滿公司在八
    十八年四月份簽經銷合約，由上訴人預開十一張票交付泉滿公司，上訴人自八十
    八年五月份開始提領經銷合約部分的貨物，直到八十八年六月間泉滿公司倒閉為
    止，泉滿公司之後有退還部分支票給上訴人，退還之支票當中，有些是該十一張
    支票內的，有些則是先前上訴人簽發支付以前貨款的，因泉滿公司無法讓上訴人
    繼續提領貨物，故把一些應該兌現之支票退給上訴人以抵銷債務，故上訴人因該
    經所預先簽發之十一張支票，有些是已經讓他提走貨物，有些是抵銷以前之債務
    ，不可能全部退還給他，且經我們計算之結果，上訴人上欠泉滿公司二十二萬多
    元，當時有開債權人會議，上訴人有參加且未對該金額表示意見，上訴人所他都
    沒有載到貨不正確的。
三、證據：援用原審之立證方法，另提出債權人會議記錄一份為證。
    理      由
一、被上訴人起訴主張：被上訴人執有上訴人所簽發之發票日為民國八十八年八月三
    十日，付款人為台東區中小企業銀行仁武分行，支票號碼ＴＡＨ0000000
    號，帳號第一三九九號，面額十三萬二千五百元之支票一紙，詎屆期提示後，竟
    因存款不足而遭退票，爰本於票據關係請求上訴人依約給付票款。又該支票乃係
    被上訴人自訴外人泉滿公司處取得，故上訴人以其與泉滿公司間所存之抗辯事由
    ，自不得對抗被上訴人，況上訴人主張其簽發系爭支票予泉滿公司後並未領得貨
    物一情，並不實在，上訴人執此為由拒絕給付貨款，亦不足採。上訴人則以：上
    訴人與被上訴人所經營之泉滿公司來往多年，先前上訴人向泉滿公司購買泉水等
    貨物均係月結開票，意即先提貨，待月底結算時再開票，惟有時上訴人會應泉滿
    公司之要求先開票給該公司週轉現金之用，故某些票雖已開出但貨尚未提領，至
    月底結算時，若上訴人開票之金額較提領貨物為多，則泉滿公司會讓上訴人再提
    貨。八十八年四月間，上訴人與泉滿公司簽訂經銷合約，採用預先開票之方式，
    意即上訴人先預開十一張支票，金額共計二百十一萬，交付予泉滿公司，之後再
    逐月提貨，該合約自八十八年五月一日開始實施，惟上訴人先前開給泉滿公司之
    票，尚有未載完的貨，故自八十八年五月開始所提領之貨物，均係載先前開票之
    部分，而因該經銷合約所簽發之十一紙支票，上訴人迄今皆未載到任何貨物，結
    果泉滿公司在八十八年六月份即倒閉，泉滿公司自應將上開十一紙支票返還予上
    訴人，惟泉滿公司迄今僅返還部分支票，系爭支票即係該十一紙支票中之一張，
    泉滿公司不將系爭支票返還上訴人，反訴請給付票款，顯於法不合云云置辯。
二、按支票乃文意證券即無因證券，故支票上之權利義務，悉依票上所載文意定之，
    與其基礎之原因關係各自獨立，支票上權利之行使，不以其原因關係存在為前提
    ，是以執票人行使支票上權利時，就其基礎之原因關係確係有效存在，並不負舉
    證責任，故票據法第十三條明文規定，票據債務人不得以自己與發票人或執票人
    之前手間所存抗辯之事由對抗執票人，惟若執票人取得票據出於惡意者，依票據
    法第十三條但書之規定觀之，票據債務人仍得以其與執票人前手間所存抗辯之事
    由對抗執票人，但應由票據債務人就該抗辯事由負舉證責任（最高法院四十九年
    台上字第三三四號、五十年台上字第一六五九號、六十四年台上字第一五四０號
    判例七十二年台上字第一０六一號判決參照）；又票據法第十三條所稱之惡意，
    係指請求人明知票據被請求人與發票人或請求人之前手間有抗辯事由存在而言。
    本件被上訴人主張其持有上訴人所簽發之系爭支票一紙，經屆期提示不獲兌現之
    事實，業據其提出支票及退票理由單為證，上訴人對該支票係由簽發一情亦不否
    認，惟以前揭情詞置辯。經查：
（一）被上訴人為泉滿公司之董事長，上訴人與泉滿公司往來多年，上訴人與泉滿公
      司在八十八年四月份簽立經銷合約，由上訴人預開十一張票交付泉滿公司，系
      爭支票即係該十一紙支票中之一張，而泉滿公司若需現金週轉，皆將支票交付
      被上訴人行使週轉一情，為兩造所不否認，且有經銷合約一份、支票影本十一
      紙在卷可佐，堪信為真。準此，被上訴人持有系爭支票雖係取自泉滿公司，其
      與上訴人間並非直接當事人，然因被上訴人為泉滿公司董事長，對於泉滿公司
      之經營情況理應知之甚詳，故若泉滿公司有未交付貨物予上訴人之情形，被上
      訴人絕不可能諉為不知，參照前開說明，上訴人與泉滿公司間若真存有如上訴
      人所述之抗辯事由，仍可以被上訴人係惡意知情為由，對抗被上訴人，合先敘
      明。
（二）關於上訴人與泉滿公司交易往來之模式，在簽訂前述經銷合約以前，皆採用月
      結開票之方式，意即先由上訴人載貨，至月底結算時，再由上訴人簽發二個月
      之支票以支付貨款，直至簽訂該經銷合約後，始改採由上訴人先開票後提貨之
      方式，惟泉滿公司不久即於八十八年六月份倒閉，泉滿公司並退還部分上訴人
      因該經銷合約所簽發之支票予上訴人等情，亦為兩造所不爭執，並經證人盧同
      廣於本院審理時到庭證稱：「我之前是泉滿公司之業務經理，泉滿公司與上訴
      人正常交易之方式，是由上訴人先提貨，到月底再結算，由上訴人開二個月的
      票，但因上訴人與泉滿公司往來很久，有時會配合業務之需要，先開票給泉滿
      公司貼現，到月底結算時再扣除，八十八年四月間，上訴人與泉滿公司簽訂經
      銷合約，改採預先開票之方式，也就是由上訴人先一次開票交給公司，之後再
      慢慢提貨，此新制度從八十八年五月份開始實施，理論上來說，在八十八年四
      月底以前還是採用舊的方式，若公司有要求上訴人開票貼現，在四月底結算時
      就會一併算出結清，因為簽了經銷合約後，就沒有要求上訴人先開票貼現，故
      上訴人自八十八年五月份載的貨，理論上應該是在經銷合約內的貨，但實際上
      上訴人究有無與公司結算及結算結果如何，我就不清楚，我只知道在公司八十
      八年六月結束營業以前，均有讓上訴人來載貨」等語明確。
（三）上訴人在原審時先辯稱其自該經銷合約簽訂後從未載到任何貨物，經證人黃春
      正於原審時到庭證稱確實有繼續供貨給上訴人等語之後，上訴人於本院審理時
      改稱自簽訂該經銷合約後，雖有取得貨品，然所取得者均係先前簽發支票部分
      ，惟此情仍遭被上訴人堅決否認。如前所述，上訴人與泉滿公司原先往來之方
      式均係月結開票，而依證人盧同廣之證詞，在採用新的經銷合約制度以前，上
      訴人與泉滿公司應會在八十八年四月底以前結算清楚，上訴人亦不否認每月底
      皆會結算，則依理推之，泉滿公司先前若有積欠上訴人貨物未交付，理應於八
      十八年四月底時結算清楚，自八十八年五月份採用新制度後，上訴人所取得之
      貨物皆應屬經銷合約範圍內之貨物，今上訴人並未提出任何證據，徒以伊對八
      十八年四月底結算結果不清楚為由，空言指稱伊自八十八年五月份以後從泉滿
      公司所取得之貨物係伊先前開票之部分云云，顯不足採。
（四）又泉滿公司於倒閉後，曾退還三紙支票予上訴人，其中有一紙屬該經銷合約十
      一張支票中的一張（票號TAH0000000），另二紙則係上訴人在簽訂經銷合約之
      前簽發予泉滿公司者（票號TAH0000000、TAH0000000），此情為上訴人所不爭
      執，並有被上訴人所提出之支票影本三紙附原審卷可稽，準此，在該經銷合約
      以前，上訴人皆係月結開票，則上訴人理應讓該二紙支票（票號TAH0000000、
      TAH0000000）獲得兌現以支付貨款，今泉滿公司竟將該二紙應兌現之支票退還
      上訴人，顯見被上訴人辯稱當時係因泉滿公司倒閉後無法繼續供貨予上訴人，
      故將應兌現之支票退還上訴人以抵銷債務等語，確屬可採。故本件被上訴人雖
      未能提出先前上訴人自泉滿公司提領貨物之單據為證，然由上訴人自八十八年
      五、六月間仍有自泉滿公司繼續提貨、泉滿公司曾退還應兌現之支票予上訴人
      等情觀之，上訴人因該經銷合約所簽發之十一紙支票並非如其所辯未取得任何
      對價，況上訴人又未能提出任何證據以實其說，其所為原因關係之抗辯自難認
      為可採。
三、按發票人應照支本票文義擔保支票之支付，票據法第一百二十六條定有明文。本
    件被上訴人所持有由上訴人簽發之系爭支票，經屆期提示不獲兌現，已詳如前述
    ，故上訴人本於票據之法律關係，請求上訴人給付系爭票款及自系爭支票發票日
    即八十八年八月三十日起至清償日止，按週年利率百分之六計算之利息，為有理
    由，應予准許。又命清償票據上債務之判決，應依職權宣告假執行，民事訴訟法
    第三百八十九條第一項第四款定有明文，是則原審判命上訴人如數給付並依職權
    宣告假執行，於法並無違誤，上訴意旨指摘原判決不當，求予廢棄改判，為無理
    由，應予駁回其上訴。
四、結論：本件上訴為無理由，依民事訴訟法第四百三十六條之一第三項、第四項、
    第四百四十九條第一項、第七十八條、第八十五條第一項前段，判決如主文。
中        華      民      國    八十九  年      九      月      十五    日
                                    臺灣高雄地方法院民事庭
~B審判長法官
~B法      官
~B法      官
右為正本係照原本作成。
本判決不得上訴。
如不服本判決，應於判決送達後二十日內向本院提出上訴狀並表明上訴理由，如於本判決宣示後送達前提
起上訴者，應判決送達後十日內補提上訴理由書（須附繕本）。
中      華      民      國    八十九    年      九      月      十五    日


司法院資訊處製作；財團法人民間司法改革基金會備份。
